ACORDAO-COMPLETO-2494357

ACÓRDÃO 9953/2021 ATA 27/2021 - SEGUNDA CÂMARA

VISTOS, relatados e discutidos este ato de admissão de Marcio Oliveira Pereira da Costa (XXX.894.863-XX) , junto à Caixa Econômica Federal - CEF;
ACORDAM os ministros do Tribunal de Contas da União, reunidos em sessão da 2ª Câmara, ante as razões expostas pelo relator e com fundamento nos arts. 71, inciso III, da Constituição Federal, 1º, inciso V, 39, inciso I, da Lei 8.443/1992, 1º, inciso VIII, 259, inciso I, e 260, §1º, do Regimento Interno, em:
9.1. considerar ilegal o ato de admissão de Marcio Oliveira Pereira da Costa e negar-lhe o registro;
9.2. determinar à Gerência de Recursos Humanos da Caixa Econômica Federal que:
9.2.1. acompanhe os desdobramentos da Ação Civil Pública 0000059-10.2016.5.10.0006, em curso na Justiça Trabalhista da 10ª Região, e, caso venha a ser desconstituída a sentença ora favorável aos interessados, torne sem efeito o ato de admissão nos quadros da entidade e providencie o cadastramento do respectivo desligamento no sistema e-Pessoal;
9.2.2 dê ciência desta deliberação aos interessados e à Caixa Econômica Federal.

Admissão. Caixa. Posse após prazo de validade do concurso assegurada por decisão judicial não transitada em julgado

Segunda Câmara

Caixa Econômica Federal.

3. Interessados/Responsáveis:
3.1. Interessado: Marcio Oliveira Pereira da Costa (XXX.894.863-XX).

13.1. Ministros presentes: Aroldo Cedraz (na Presidência), Raimundo Carreiro (Relator) e Bruno Dantas.
13.2. Ministro-Substituto convocado: Marcos Bemquerer Costa.
13.3. Ministro-Substituto presente: André Luís de Carvalho.

RAIMUNDO CARREIRO

Trata-se de ato de admissão exarado pela Caixa Econômica Federal e submetido à apreciação do Tribunal de Contas da União para fins de registro.
2.	Transcrevo a seguir, com ajustes de forma, a instrução produzida pela Secretaria de Fiscalização de Pessoal (Sefip) à peça 5, cuja proposta teve a anuência do dirigente da unidade (peça 6) e do Ministério Público junto ao TCU/MPTCU, na pessoa do Procurador Júlio Marcelo de Oliveira (peça 7) :
"INTRODUÇÃO 
1.	Trata-se de ato de admissão, submetido, para fins de registro, à apreciação do Tribunal de Contas da União (TCU) , de acordo com o art. 71, inciso III, da Constituição Federal.  O ato foi cadastrado e disponibilizado ao TCU por intermédio do Sistema e-Pessoal, na forma do art. 2º e 4º da Instrução Normativa TCU 78/2018. 
2.	O ato desse processo pertence às seguintes unidades: 
2.1.	Unidade emissora: Caixa Econômica Federal. 
2.2.	Unidade cadastradora:  Caixa Econômica Federal. 
2.3.	Subunidade cadastradora: CN Gestão de Pessoas - CEPES. 
EXAME TÉCNICO 
Procedimentos aplicados 
3.	Os procedimentos para exame, apreciação e registro de atos de pessoal encontram-se estabelecidos na Instrução Normativa TCU 78/2018 e na Resolução TCU 206/2007. Essas normas dispõem que os atos de pessoal disponibilizados por meio do e-Pessoal devem ser submetidos previamente a críticas automatizadas, com base em parâmetros predefinidos. 
4.	As críticas das informações cadastradas na etapa de coleta do ato foram elaboradas e validadas levando-se em conta as peculiaridades de cada ato. Os itens verificados nessa etapa são inerentes a dados cadastrais, fundamentos legais, mapa de tempo, ficha financeira, assim como eventuais ocorrências de acumulação. Trata-se de verificações abrangentes, minuciosas e precisas e sem a necessidade de ação humana e, portanto, menos suscetível a falhas. As críticas aplicadas estão discriminadas no sistema, no Menu e-Pessoal, opção "Crítica", que podem ser acessadas mediante concessão de perfil específico a servidores do TCU responsáveis pela análise. 
5.	Além das críticas automatizadas, há verificação humana adicional no caso de haver alertas do sistema ou informações não formatadas, como esclarecimentos do gestor ou do controle interno.   
6.	As críticas também consideram os registros do Sistema Integrado de Administração de Recursos Humanos (Siape) . O Siape disponibiliza informações atualizadas sobre as parcelas que integram os proventos, diferentemente, portanto, do e-Pessoal, que informa as parcelas no momento do registro do ato.  
7.	Essa confrontação com o Siape fornece uma visão atual e verdadeira da situação, o que permite descaracterizar irregularidades e inconsistências que, embora constantes do e-Pessoal, já foram corrigidas. 
8.	As verificações detectadas no ato encontram-se discriminadas na aba de pendências do ato no sistema e-Pessoal, bem como no espelho do ato contemplado por esta instrução. 
Exame das Constatações 
9. 	Ato: 115905/2019 - Interessado: MARCIO OLIVEIRA PEREIRA DA COSTA - CPF: XXX.894.863-XX 
9.1. 	Parecer do Controle Interno: considerar o ato Legal. 
9.2. 	Constatação e análise:  
9.2.1.  Ato com anexo do tipo sentença judicial (ACP 0000059-10.2016.5.10.0006) . 
a.	Justificativa do Gestor de Pessoal: Não há. Verificação efetuada no âmbito do TCU. 
b.	Análise do Controle Interno:  Não há. Verificação efetuada no âmbito do TCU. 
c.	Análise da Equipe Técnica: Ilegal 
Sentença de 6/10/2016, anexa ao ato enviado ao TCU, confirmou a tutela anteriormente concedida, mas não ocorreu o trânsito em julgado, pois os autos encontram-se em fase de apreciação de Recurso Ordinário. A admissão foi realizada após o prazo de validade previsto no edital que regeu o certame, com fundamento na decisão judicial que prorrogou aquele prazo até o trânsito em julgado. 
9.3.	O quadro resumo de ocorrências e, quando for o caso, o detalhamento da norma legal e da jurisprudência para a inconsistência acima elencada encontra-se no anexo II dessa instrução.  
9.4.	Encaminhamento do ato:  
9.4.1. Considerar ILEGAL e recusar registro do ato de Admissão de MARCIO OLIVEIRA PEREIRA DA COSTA do quadro de pessoal do órgão/entidade Caixa Econômica Federal, com base nos arts. 71, inciso III, da Constituição Federal, 1º, inciso V, e 39, inciso II, da Lei 8.443/1992 e 260, § 1º, do Regimento Interno.  
9.4.2. Com fulcro no art. 262, caput, do Regimento Interno deste Tribunal, determinar ao órgão/entidade Caixa Econômica Federal que:  
a. que acompanhe os desdobramentos da Ação, e, caso venha a ser desconstituída a sentença ora favorável ao (à) interessado (a) , torne sem efeito seu ato de admissão nos quadros da entidade, bem como providencie o cadastramento do respectivo desligamento no sistema e-Pessoal. 
 
CONCLUSÃO 
10.	A abrangência e a profundidade das verificações levadas a efeito fundamentam convicção de que o ato 115905/2019 pode ser apreciado pela ilegalidade, em razão das irregularidades apontadas no item Exame das Constatações desta instrução, que representam afronta à legislação e à jurisprudência de referência. 
11.	O aludido ato deu entrada neste Tribunal há menos de cinco anos, não sendo aplicável, portanto, o procedimento de contraditório e ampla defesa determinado pelo Acórdão 587/2011-TCU-Plenário. 
PROPOSTA DE ENCAMINHAMENTO 
12.	Ante o exposto, com fundamento no art. 71, inciso III, da Constituição Federal, no art. 1º, inciso V, e art. 39, incisos I e II, da Lei 8.443/1992, no art. 260 do Regimento Interno do Tribunal de Contas da União, propõe-se:  
12.1. Considerar ILEGAL e recusar registro  do ato de Admissão de MARCIO OLIVEIRA PEREIRA DA COSTA do quadro de pessoal do órgão/entidade Caixa Econômica Federal, com base nos arts. 71, inciso III, da Constituição Federal, 1º, inciso V, e 39, inciso II, da Lei 8.443/1992 e 260, § 1º, do Regimento Interno. 
12.2. Com fulcro no art. 262, caput, do Regimento Interno deste Tribunal, determinar ao órgão/entidade Caixa Econômica Federal que:  
12.2.1. que acompanhe os desdobramentos da Ação, e, caso venha a ser desconstituída a sentença ora favorável ao (à) interessado (a) , torne sem efeito seu ato de admissão nos quadros da entidade, bem como providencie o cadastramento do respectivo desligamento no sistema e-Pessoal.
É o relatório.

não há

Procurador Júlio Marcelo de Oliveira.

ATO DE ADMISSÃO. CAIXA ECONÔMICA FEDERAL. VALIDADE DO CONCURSO PRORROGADA JUDICIALMENTE. SENTENÇA DE PRIMEIRO GRAU CONFIRMADA PELO TRT 10ª REGIÃO QUANTO AO DIREITO DOS EMPREGADOS ADMITIDOS. EMBARGOS OPOSTOS. ILEGALIDADE. NEGATIVA DE REGISTRO. SUBSISTÊNCIA DAS ADMISSÕES ATÉ O TRÂNSITO EM JULGADO DA DECISÃO. DETERMINAÇÕES

ATOS DE ADMISSÃO (ADS)

Secretaria de Fiscalização de Integridade de Atos e Pagamentos de Pessoal e de Benefícios Sociais (Sefip).

Relato o presente processo em razão de sorteio realizado nos termos do art. 13 da Resolução TCU 175/2005 (peça 1) .
2.	Cuidam os autos de apreciação do ato de admissão de Marcio Oliveira Pereira da Costa (995.894.863-04) , junto à Caixa Econômica Federal - CEF em 12/7/2019 (peça 3, p. 1) .
3.	Conforme detalhado pela Secretaria de Fiscalização de Pessoal/Sefip, o ato foi emitido com amparo em decisão judicial exarada nos autos da Ação Civil Pública 0000059-10.2016.5.10.0006, em curso na Justiça Trabalhista da 10ª Região (peça 3, p. 4-19) , que prorrogou a validade do certame.
4.	Com isso, a validade dos certames regidos pelos Editais de número 001/2014-NM e 001/2014-NS, que expiraria em 16/6/2016, foi prorrogada por tempo indeterminado, o que contraria as disposições do art. 37, inciso III, da Constituição Federal, que limita a validade dos concursos públicos a um máximo de quatro anos. 
5.	Assinalo que esta Corte de Contas tem decidido reiteradamente por não registrar admissões realizadas após expirada a data de validade de concurso, sem determinar, contudo, que sejam adotadas providências para a cessação do vínculo dos empregados com as entidades, em razão do amparo em decisões judiciais não transitadas em julgado.  Menciono os Acórdãos 7.135/2014, 1.140/2015, 2.595/2015, 3.091/2015, 3.618/2015 e 3.503/2016, todos da Primeira Câmara, de relatoria do Ministro Benjamin Zymler, 2.985/2021, 2.986/2021, 2.988/2021, 2.989/2021, da Segunda Câmara, relator o Min. Aroldo Cedraz, e Acórdão 8779/2020-TCU-Primeira Câmara, relator o Min. Ministro Bruno Dantas.
6.	Com fundamento nessa firme jurisprudência, a unidade especializada e o MP/TCU opinaram pela ilegalidade e negativa de registro desses atos. 
7. 	Incorporo as análises e as conclusões da unidade instrutiva, confirmadas pelo Parquet especializado como minhas razões de decidir, visto não ser adequado que o TCU confirme a legalidade desse ato sem que o próprio Poder Judiciário tenha estabelecido, definitivamente, os contornos da sentença proferida na Ação Civil Pública 0000059-10.2016.5.10.0006 em 6/10/2016.
8.	Nesse particular, julgo oportuno ressaltar a decisão proferida pelo Supremo Tribunal Federal em sede de embargos no RE 960.429 (Tema 992 de Repercussão Geral) , que modulou a tese ali fixada, nos seguintes termos (ATA Nº 17/2021, divulgada em 4/2/2021) , mantendo a competência da Justiça do Trabalho para julgamento definitivo da sentença:
"Compete à Justiça Comum processar e julgar controvérsias relacionadas à fase pré-contratual de seleção e de admissão de pessoal e eventual nulidade do certame em face da Administração Pública, direta e indireta, nas hipóteses em que adotado o regime celetista de contratação de pessoas, salvo quando a sentença de mérito tiver sido proferida antes de 6 de junho de 2018, situação em que, até o trânsito em julgado e a sua execução, a competência continuará a ser da Justiça do Trabalho" (grifei) .
9.	Desse modo, diante da redação dada pelo STF à tese fixada na apreciação do RE 960.429, o julgamento dos recursos interpostos em face da sentença proferida nos autos da Ação Civil Pública 0000059-10.2016.5.10.0006, deverá ocorrer na Justiça do Trabalho até o trânsito em julgado do processo. 
10.	Em consulta ao sistema do Tribunal Regional do Trabalho da 10ª Região, verifiquei que a Segunda Turma daquela Corte publicou Acórdão em 6/5/2021, redator para a Decisão o Desembargador Mário Macedo Fernandes Caron (peça 8) , o qual deu provimento parcial ao recurso da Caixa, prorrogou o prazo de validade dos certames até o trânsito em julgado da decisão e manteve o direito dos empregados admitidos de permanecerem no cargo, vencido o relator Desembargador Relator Alexandre Nery de Oliveira, que cassava a liminar concedida aos candidatos por força da tutela antecipada na primeira instância, Acórdão esse pendente de julgamento de embargos de declaração opostos pela Defensoria Pública da União, verbis:
"Assim definido, dou parcial provimento ao recurso da CEF para limitar a condenação ao deferimento dos pleitos de que sejam prorrogados os prazos de validade dos concursos públicos (Editais de n° 001/2014-NM e 001/2014-NS) , até o trânsito em julgado da presente ação, bem como de que, em caso de abertura de novo edital de certame, seja ressalvada a prioridade dos aprovados nos certames 001/2014-NM e 001/2014/NS (alíneas "a" e "c" do rol de pedidos) . Registro que ficam resguardados os direitos dos empregados admitidos por força da antecipação da tutela deferida na primeira instância, de permanecerem no cargo.
CONCLUSÃO:
Concluindo, conheço o recurso, rejeito as preliminares de incompetência absoluta da Justiça do Trabalho e de incompetência funcional parcial do Juízo de origem, de ilegitimidade do Ministério Público e de nulidade por negativa de prestação jurisdicional e por julgamento "extra petita", acolho a preliminar de nulidade por exame de matéria estranha à lide, assim expurgando os fundamentos pertinentes, e, no mérito, dou parcial provimento ao recurso da CEF para limitar a condenação ao deferimento dos pleitos de que sejam prorrogados os prazos de validade dos concursos públicos (Editais de n° 001/2014-NM e 001/2014-NS) , até o trânsito em julgado da presente ação, bem como de que, em caso de abertura de novo edital de certame, seja ressalvada a prioridade dos aprovados nos certames 001/2014-NM e 001/2014/NS (alíneas "a" e "c" do rol de pedidos) , nos termos da fundamentação. Mantenho o valor arbitrado à condenação, porquanto compatível com o teor desta decisão.
ACÓRDÃO Por tais fundamentos, ACORDAM os integrantes da Egrégia Segunda Turma do Tribunal Regional do Trabalho da Décima Região, conforme certidão de julgamento, por unanimidade, aprovar o relatório, conhecer o recurso, acolher a preliminar de nulidade parcial quanto ao exame de matéria estranha à lide, rejeitando as demais preliminares e, no mérito, por maioria, dar parcial provimento ao recurso, nos termos do voto do Desembargador Mário Macedo Fernandes Caron, que redigirá o acórdão. Vencido o Desembargador Relator, que juntará declaração de voto. Ementa aprovada.
Brasília (DF) , 07 de abril de 2021 (data do julgamento) ".
11.	Assim, tendo em vista que a referida decisão do TRT 10ª Região ainda não transitou em julgado, não obstante o Acórdão embargado tenha consignado o direito dos empregados de permanecerem no cargo, na forma tutela cautelar concedida, considero que deva ser julgado ilegal o ato emitido nas circunstâncias aqui descritas, com a negativa de registro, sem prejuízo da continuidade da relação contratual, de forma precária, ao amparo da decisão do Tribunal Regional do Trabalho da 10ª Região.
	Ante o exposto, VOTO por que este Tribunal adote a minuta de Acórdão que submeto à apreciação deste Colegiado.
TCU, Sala das Sessões Ministro Luciano Brandão Alves de Souza, em 3 de agosto de 2021.
RAIMUNDO CARREIRO 
Relator